【裁判字號】    98,簡上,298
【裁判日期】    981229
【裁判案由】    確認本票債權不存在
【裁判全文】
臺灣高雄地方法院民事判決             98年度簡上字第298號
上  訴  人  甲○○
訴訟代理人  郭清寶律師
            徐仲志律師
複代理人    鍾靚凌律師
被上訴人    丙○○
當事人間確認本票債權不存在事件，上訴人對於民國98年7 月31
日本院98年度鳳簡字第624 號第一審判決提起上訴，本院於98年
12月14日言詞辯論終結，判決如下：
    主      文
上訴駁回。
第二審訴訟費用由上訴人負擔。
    事實及理由
一、上訴人起訴主張：被上訴人持伊於民國97年11月25日與訴外
    人乙○○共同簽發、票據號碼為587677號、面額為新臺幣（
    下同）950,000 元之本票1 紙（下稱系爭本票），向本院聲
    請強制執行，經本院以98年度司票字第3937號裁定准許強制
    執行在案。然伊在系爭本票上簽名及捺指印時，並未同時記
    載或授權他人在系爭本票上記載其他本票應記載事項，足見
    系爭本票上記載之金額、發票日期、發票地及到期日，均係
    他人未獲授權逕行填寫，屬無效票據，被上訴人自不得對伊
    主張票據上之權利。再者，上訴人於老年喪偶後，遭乙○○
    引誘進而交往，乙○○見上訴人不識字且欠缺票據知識，遂
    以空白本票誘騙伊簽名並捺指印，旋即逃逸無蹤，伊係被詐
    欺陷於錯誤始在系爭本票簽名及捺指印，自得依民法第92條
    第1 項規定撤銷上開意思表示，並以本件起訴狀之送達作為
    撤銷意思表示之通知，是被上訴人不得據以對上訴人主張票
    據權利。又伊未向被上訴人借款950,000 元，系爭本票欠缺
    原因關係等情。並聲明：確認系爭本票債權不存在。
二、被上訴人則以：上訴人與乙○○共同向伊借款950,000 元，
    並約在高雄縣岡山鎮麥當勞速食店碰面交款，伊當場交付現
    金950,000 元予上訴人，再由上訴人與乙○○當場簽發系爭
    本票等語置辯。並聲明：駁回上訴人之訴。
三、原審經審理結果，駁回上訴人之請求。上訴人不服，提起上
    訴，並於本院改稱：系爭本票固屬真正，然兩造間未有消費
    借貸950,000 元之合意，且被上訴人亦未交付伊950,000 元
    ，系爭本票並無原因關係存在等情，且於本院聲明：(一)原判
    決廢棄。(二)確認系爭本票債權不存在。被上訴人除援引原審
    之抗辯外，另補稱：上訴人係透過乙○○向伊借款950,000
    元，伊在高雄縣麥當勞速食店尚曾向上訴人確認係其本人借
    款，並當場交付現金950,000 元予上訴人點收等語，資為抗
    辯。並聲明：上訴駁回。
四、按確認法律關係之訴，非原告有即受確認判決之法律上利益
    者，不得提起之，民事訴訟法第247 條第1 項本文定有明文
    。又民事訴訟法第247 條所謂即受確認判決之法律上利益，
    須因法律關係之存否不明確，致原告在私法上之地位有受侵
    害之危險，而此項危險得以對於被告之確認判決除去之者，
    始為存在，有最高法院27年上字第316 號判例要旨足資參照
    。上訴人主張系爭本票債權不存在，被上訴人則否認上情，
    致系爭本票債權是否存在陷於不明狀態，而被上訴人既持系
    爭本票聲請准予強制執行，足認系爭本票債權存否之不明確
    狀態，已致上訴人之私法上地位有受侵害之危險，而此項危
    險得以確認判決除去之，故上訴人即有受確認判決之法律上
    利益，合先敘明。
五、兩造不爭執事項：
    兩造及乙○○於97年11月25日在高雄縣岡山鎮麥當勞速食店
    會面，並由上訴人親自在系爭本票上簽名並捺印指印。
六、兩造於審理中協商之爭點為：(一)兩造是否就系爭本票之原因
    關係有成立消費借貸之合意？被上訴人是否交付借款950,00
    0 元予上訴人？(二)上訴人能否持系爭本票之原因關係對抗被
    上訴人？茲分述如下：
  (一)兩造是否就系爭本票之原因關係有成立消費借貸之合意？被
    上訴人是否交付借款950,00 0元予上訴人？
  1.按本票雖為無因證券，惟依票據法第13條前段之反對解釋，
    票據債務人得以自己與執票人間所存抗辯事由（直接前後手
    間抗辯事由）對抗執票人。又消費借貸，為要物契約，須以
    金錢或其他代替物之交付為構成要件，如對於交付之事實有
    爭執，自應由主張已交付之貸與人負舉證責任，此觀民法第
    474 條之規定自明（最高法院79年度台上字第2722號判決要
    旨參照）。是以本票債權人就其取得本票之原因，固不負證
    明之責任，惟既經被上訴人（持票人）主張系爭本票係上訴
    人（發票人）向伊借款而簽發交付，上訴人復抗辯其未收受
    借款，消費借貸並未成立，則就借款已交付之事實，即應由
    被上訴人負舉證責任（最高法院73年度台上字第1723號判決
    要旨參照）。次按「原告對於自己主張之事實，已盡證明之
    責後，被告對其主張，如抗辯其不實並提出反對之主張者，
    則被告對其反對之主張，亦應負證明之責，此為舉證責任分
    擔之原則」，有最高法院18年上字第2885號判例要旨可資參
    照。
  2.經查：被上訴人主張上訴人向其借款950,000 元，並於97年
    11月25日在高雄縣麥當勞當場交付共計950,000 元之千元鈔
    予上訴人點收，且未約定利息等情，核與證人乙○○到庭證
    述：這筆950,000 元借款，係上訴人說要借款，請伊打電話
    聯絡被上訴人，伊撥通後再將電話再交給上訴人。而借款95
    0,000 元是由被上訴人在岡山鎮麥當勞交付千元鈔現金，並
    經上訴人點收，拿錢當天並簽發系爭本票，被上訴人並未說
    要收多少利息等語（見本院卷第33至37頁），大致相符，堪
    認被上訴人前揭之主張，並非無據。再審諸，兩造及乙○○
    於97年11月25日在高雄縣岡山鎮麥當勞速食店會面，並由上
    訴人親自在系爭本票上簽名並捺印指印乙節以觀，若上訴人
    僅係單純陪同乙○○前往高雄縣岡山鎮麥當勞速食店與被上
    訴人會面，未有借款行為，則其何須在系爭本票上簽名捺印
    ? 益徵被上訴人前揭主張非虛。綜合上開事證，堪認被上訴
    人就兩造關於950,000 元借款之合意及已交付950,000 元予
    上訴人等節，已盡相當舉證責任。
  3.又上訴人雖否認上情，然依前揭舉證責任法則及最高法院判
    例意旨，自應由上訴人提出相當之「反證」，以證明其反對
    之主張為可採。上訴人固再辯稱：被上訴人在原審係陳述上
    訴人與乙○○共借款，嗣於本院始改稱係上訴人單獨借款，
    並由乙○○擔保；乙○○及被上訴人就97年11月25日交付95
    0,000 元借款當日之聯絡情形；被上訴人隨身攜帶950,000
    元現金有違常情云云，執以否認兩造間有950,000 元消費借
    貸關係存在。然查：(1)被上訴人及乙○○於98年11月6 日在
    本院就借款當日（即97年11月25日）聯繫情形為陳述時，距
    離借款當時已約1 年，就相關細節，縱稍有出入，亦屬人情
    之常，難遽以否認。況被上訴人及乙○○就950,000 元借款
    之重要事項，諸如：交付地點、時間、紙鈔面額及借款總額
    等節，均為相同證述，已足認乙○○所證情節，尚堪採信。
    (2)被上訴人雖就乙○○究係共同借款人或僅為聯絡人及擔保
    人等節，在原審及本院為不同之陳述，惟參諸本件950,000
    元借款，係先由乙○○出面與被上訴人聯絡後，陪同上訴人
    前往岡山鎮麥當勞速食店，並在系爭本票上簽名擔任共同發
    票人；暨被上訴人並非法律從業人員，且原審法官亦未針對
    借款細節逐一詳加詢問，僅由被上訴人就答辯聲明及事實理
    由為陳述等情以觀，堪認上訴人於原審陳稱：上訴人及乙○
    ○共同向伊借款等語（見原審卷第15頁），尚未違反上訴人
    向其借款，且由乙○○負責聯繫及出面擔保之本意，自難以
    此遽為不利被上訴人之認定。抑有進者，被上訴人就上訴人
    向其借款，且950,00 0元款項係由上訴人親自點收乙節，始
    終陳述一致，並無不同，益見被上訴人主張上訴人向其借款
    950,000 元等語，應屬可採。(3)此外，上訴人就其前揭所辯
    情節，復未舉出積極事證供本院調查認定，自不能單憑上訴
    人前揭質疑，即為有利於上訴人之認定。
  (二)上訴人能否持系爭本票之原因關係對抗被上訴人？
    承前所述，兩造就系爭本票既有950,000 元消費借貸之原因
    關係存在，上訴人自不得再以系爭本票欠缺原因關係對抗被
    上訴人，並否認票據權利之存在。
七、從而，上訴人以系爭本票並無950,000 元消費借貸之原因關
    係存在，請求確認系爭本票債權不存在，為無理由，應予駁
    回。原審據此為上訴人敗訴判決，並無違誤，上訴意旨指摘
    原判決不當，求予廢棄改判，為無理由，應駁回其上訴。
八、本件事證已臻明確，兩造其餘攻擊防禦方法，核與判決結果
    無影響，爰不逐一論述，併此敘明。
九、據上論結，本件上訴為無理由，依民事訴訟法第436 條之1
    第3項 、第449 條第1 項、第78條，判決如主文。
中    華    民    國    98    年    12    月    29    日
                  民事第五庭  審判長法  官  李昭彥
                                    法  官  洪榮家
                                    法  官  李育信
正本係照原本作成。
本判決不得上訴。
中    華    民    國    98    年    12    月    29    日
                                    書記官  林玉珊


司法院資訊處製作；財團法人民間司法改革基金會備份。
